【裁判字號】    90,判,502
【裁判日期】    900329
【裁判案由】    營業稅
【裁判全文】
最  高  行  政  法  院  判  決                      九十年度判字第五○二號
    原      告  甲○○
    被      告  高雄市稅捐稽徵處
    代  表  人  蘇進芳
右當事人間因營業稅事件，原告不服財政部中華民國八十八年十月四日台財訴字第八
八二二八九二八一號再訴願決定，提起行政訴訟。本院判決如左：
    主  文
原告之訴駁回。
訴訟費用由原告負擔。
    事  實
緣原告未依法辦理營業登記，八十六年一至四月間銷售廢鐵予士翔金屬有限公司（下
稱士翔公司），銷售額共計新台幣（以下同）二、七七六、四一七元（含稅），逃漏
營業稅一三二、二一○元。經被告所屬前鎮分處（下稱前鎮分處）於八十六年十一月
十一日查獲，移請被告審理結果，核定補徵營業稅一三二、二一○元，並按所漏稅額
科處三倍罰鍰計三九六、六○○元（計至百元止）。原告不服，申請復查結果未准變
更，提起訴願、再訴願，均遭駁回，遂向本院提起行政訴訟。茲摘兩造訴辯意旨如
次：
原告起訴意旨略謂：一、原告原為在高雄市以出售肉粽為生，但因謀生不易，乃到台
北並經朋友幫忙，將其所有之小貨車一輛無條件借原告使用，原告乃以此小貨車作運
輸工具在台北縣市沿街收購廢棄物。原告初到台北並沒有任何固定之收購廢鐵對象，
故夫妻二人每日工作十幾小時在台北縣、市大街小巷奔波，並以比其他的廢鐵回收的
拾荒者較高價格向社區、民眾、工地收購，為了維持生活故必須回收量增加以補比他
人更低之價差，而且廢鐵量重，故平均每日二萬餘元之廢鐵銷售收入，每天廢鐵回收
量僅為六噸。故原告夫妻以小貨車沿街收購是不爭之事實，被告如何可以以臆測來論
定售與士翔金屬有限公司約二萬元左右而推論原告非為沿街收購，因此不符合財政部
八十年七月十六日台財稅第八○○七○五三○號函釋（四）之規定。依行政法院三十
九年度判字第二號判例「行政官署對人民有所處罰，必須確實證明其違法之事實，倘
不能確實證明違法事實之存在，其處罰即不能認為合法。」二、原告除了依財政部八
十年七月十六日台財稅第八○○七○五三○號函釋（四）之規定開立收據並依規定完
納印花稅外，士翔公司又依前函釋（三）向國稅局申報原告之個人一時貿易所得，原
告所受教育不多，對複雜的稅法更是不懂，財政部八十年七月十六日之函釋說明對於
營業人收購廢棄物支付價款者，應依的規定共列出五種辦法，是其中任何一種辦法皆
可以，還是必須數種辦法兼遵守，本案原告已依（三）（四）項規定辦理，還要被補
、罰稅，原告淺薄的知識實在不解。三、原告原可參加台灣省廢棄物運銷合作社或台
灣省高屏廢棄物運銷合社為社員，所收廢鐵委託合作社共同運銷，則原告沒有固定場
所無法辦理營業登記，申請發票的問題就可解決，因為合作社代為開立發票，且社員
免辦營業登記。但該二社在民國八十五年間都被調查局以逃漏稅移送法院，雖然結果
高屏合作社已不起訴處分，但已經停業。另台灣省廢棄物運銷合作社嗣又被起訴，財
政部就該起訴案已行文台北地方法院說明，故原告無法辦理營業登記而參加合作社之
最佳方式又被調查單位阻斷，乃採用開立收據完納印花稅，再由買受人代報個人一時
貿易所得，繳納個人綜合所得稅，完全依法辦理，完全沒有逃漏稅。原告在八十八年
六月五日經濟日報十一版上看到一則行政法院判決之新聞：「行政法院在八十八年判
字第一八九二號判決中不同意國稅局之講法，因為按財政部的規定為廢棄物的回收多
係透過個人收集後，再逐層集中交付再生工廠，產業性質與一般買賣不同，宜歸課個
人綜所稅。」，不知是否也可適用在原告身上。四、又原告之買受人士翔公司也因廢
合社案被處分，但已撤銷原處分，故如廢合社案不是因調查局之調查而停業，本人所
出售之廢鐵，則可透過參加廢合社共同運銷，今日也不會有此案發生。懇切的希望貴
院體恤民情，情理法兼顧，回收業是一個特殊的行業，收入非常微薄，工作也非常辛
苦，原告完全沒有逃漏稅，買受人士翔公司也完全沒有逃漏稅，加值型營業稅的精神
何在，為何財政部次長顏慶章講的與稅務執法人員的執法方式又不同。綜上所陳，懇
請鈞院判決撤銷原處分、訴願及再訴願並免補、罰營業稅，用保原告之合法權益等語
。
被告答辯意旨略謂：一、按「營業人總機構及其他固定營業場所，應於開始營業前，
分別向主管稽徵機關申請營業登記。」「營業人有左列情形之一者，主管稽徵機關得
依照查得之資料，核定其銷售額及應納稅額並補徵之：一、．．．三、未辦妥營業登
記，即行開始營業。」「納稅義務人有左列情形之一者，除追繳稅款外，按所漏稅額
處一倍至十倍罰鍰，並得停止其營業：未依規定申請營業登記而營業者。」分別為營
業稅法第二十八條、第四十三條第一項第三款、第五十一條第一項第一款所明定。二
、卷查原告未依前揭稅法規定辦理營業登記，於八十六年一至四月間收購廢鐵，銷售
予士翔公司，銷售額共計二、七七六、四一七元（含稅），案經被告所屬前鎮分處於
八十六年十一月十一日查獲，取有原告個人一時貿易資料歸戶清單附卷可稽，違章事
實洵堪認定，應依法補稅並處罰。三、原告銷售廢鐵予士翔公司，並由該公司申報原
告之一時貿易所得資料，依財政部八十年七月十七日台財稅第八○一二五一五三六號
函釋「『個人一時貿易資料申報書表』僅限於營利事業向依法免辦登記，且非經常買
賣商品之個人購買商品者使用。」本案原告於八十六年一至四月之四個月期間銷售廢
鐵重量達數十萬公斤，銷售額高達二百餘萬元（另於八十五年四至七月間銷售廢鐵四
九二、○○○元予士翔公司，亦經被告補稅處罰在案），顯非肩挑負販，沿街叫賣所
得以達成，故其銷售廢鐵非屬營業稅法第八條免徵營業稅範圍及同法第二十九條所規
定免辦營業登記對象。況原告於上開期間多次與士翔公司有交易往來，益徵非屬「非
經常買賣商品之個人」範圍，自當依法辦理營業登記並報繳營業稅。四、查原告經營
廢鐵買賣，若加入廢棄物運銷合作社為社員，委託廢合社共同運銷，由該社開立統一
發票，自無須辦理營業登記，而行政法院八十八年判字第一八九二號判決意旨仍指「
廢棄物之回收多係透過個人收集後再逐層集中交付再生工廠」，亦主張廢棄物應經由
社員之收集，再透過廢合社共同運銷交付再生工廠，而原告並未加入廢合社為社員，
其經常性、非為肩挑負販沿街叫賣買賣廢鐵，自當依法辦理營業登記並報繳營業稅。
五、至於士翔金屬公司，已依法開立統一發票報繳營業稅，因原告與士翔公司均為獨
立之營業主體，其個別之銷貨行為均應分別開立銷售憑證繳納營業稅，原告所訴各節
均無可採，請依法予以駁回，以維稅制等語。
  理  由
按「在中華民國境內銷售貨物或勞務及進口貨物，均應依本法規定課徵營業稅」、「
有左列情形之一者，為營業人：一、以營利為目的之公營、私營或公私合營之事業。
」、「營業人之總機構及其他固定營業場所，應於開始營業前，分別向主管稽徵機關
申請營業登記‧‧‧」、「營業人有左列情形之一者，主管稽徵機關得依照查得之資
料，核定其銷售額及應納稅額並補徵之．．．三、未辦妥營業登記，即行開始營業．
．．而未依規定申報銷售額者。」及「納稅義務人，有左列情形之一者，除追繳稅款
外，按所漏稅額處一倍至十倍罰鍰，並得停止其營業：一、未依規定申請營業登記而
營業者。」分別為營業稅法第一條、第六條、第二十八條、第四十三條第一項第三款
及第五十一條第一款所明定。本件原告未依法辦理營業登記，於八十六年一至四月間
向他人收購廢鐵，銷售予士翔公司，銷售額共計二、七六六、四一七元，案經被告所
屬前鎮分處於八十六年十一月十一日查獲，移由被告審理違章成立，乃依據查得之資
料，核算補徵原告逃漏之營業稅一三二、二一○元。原告不服，主張八十六年一至四
月間，因原來肉粽生意清淡，故遠至台北縣市沿街收購廢鐵，並運送到汐止售與士翔
公司，係臨時性，已依一時貿易所得併入申報個人綜合所得稅，且自八十六年六月起
已不從事該業等語，申經被告復查決定以原告未依規定辦理營業登記，於八十六年一
至四月間向人收購廢鐵，銷售予士翔公司，案經查獲，取有原個人一時貿易資料歸戶
清單等附卷可稽，違章事實洵堪認定。其遠至台北縣銷售廢鐵予士翔公司，顯非屬肩
挑負販沿街叫賣性質，又曾於八十五年四至七月間銷售廢鐵四九二、○○○元予士翔
公司，並經查獲核定補稅處罰在案，原告銷售廢鐵非為臨時性性質，應依前揭規定辦
理營業登記為由，駁回其復查之申請。原告不服，訴稱財政部八十年七月十七日台財
稅第八○一二五一五三六號函釋中之「個人」，在廢棄物回收業者而言，應指的是拾
荒者與沿街回收購買廢棄物之個人回收業者，故原告並未違反主管機關之函釋。又原
告因原來肉粽生意清淡，為圖生計，嘗試到台北縣市沿街收購廢鐵，並運送到汐止售
與士翔公司，因為臨時性且為沿街收購又無固定場所貯存，無法俟營業登記辦妥再出
售，故依財政部八十年七月十六日台財稅第八○七○五三○四號函第四項規定，每筆
廢鐵出售都依該規定立下收據，並在收據上貼足印花銷印。法律並無明文規定，廢鐵
不可沿街收購且不可用車子，必須肩挑負販，法律也並未規定回收業者及拾荒者之銷
售行為經常性之標準如何，廢鐵重量重，單價高，當然銷售額相對的也高，如僅憑稽
徵人員之主觀認定，而無法理依據，也不承認實際且普遍社會之習慣而認定原告逃漏
稅，實難甘服等語。訴經高雄市政府、財政部一再訴願決定以，財政部八十年七月十
七日台財稅第八○一二五一五三六號函釋「個人一時貿易資料申報書表」僅限於營利
事業向依法免辦營業登記，且非經常買賣商品之個人購買商品者使用。本件原告於八
十六年一至四月之四個月期間銷售廢鐵重量高達數十萬公斤，銷售額高達二百餘萬元
，原告亦自承並非以肩挑負販、沿街叫賣方式銷售。是以原告銷售廢鐵非屬營業稅法
第八條免徵營業稅範圍及同法第二十九條所規定之免辦營業登記對象，已然明顯。況
原告於上開期間多次與士翔公司有交易往來，益徵已非屬「非經常買賣商品之個人」
範疇，自當依法辦理營業登記並報繳營業稅。原告認其銷售行為符合上開財政部「個
人一時貿易」之規定，容有誤解。次查原告亦曾於八十五年四至七月間銷售廢鐵四九
二、○○○元予士翔公司，並經查獲核定補稅處罰在案。故原告銷售廢鐵顯非臨時性
性質，實具有買賣廢鐵之智能及規模。是原告所辯各節均無可採。本案違章事實殊堪
認定等由，駁回其一再訴願。茲原告提起本訴以稽徵機關對經常性營業行為之認定標
準不一，及士翔公司之進貨在銷貨時皆依法開立發票，故原告與其交易，已由士翔公
司在台北市完稅，且原告戶籍在高雄市，但交易在台北市，對原告補稅處罰並不合理
，本件士翔公司已報繳營業稅，公庫無短、漏，如對原告再補稅，則重複課稅，且與
司法院釋字第三三七號解釋不符，請撤銷原處分，以保障合法權益等語，資為爭執。
第查原告未依首揭稅法規定辦理營業登記，於八十六年一至四月間向人收購廢鐵，銷
售予士翔公司，銷售額共計二、七七六、四一七元（含稅），案經被告所屬前鎮分處
於八十六年十一月十一日查獲，取有原告個人一時貿易資料歸戶清單等附原處分卷可
稽，違章事實洵堪認定，次查原告銷售廢鐵予士翔公司，並由該公司申報原告之一時
貿易所得資料，依財政部八十年七月十七日台財稅第八○一二五一五三六號函釋「『
個人一時貿易資料申報書表』僅限於營利事業向依法免辦登記，且非經常買賣商品之
個人購買商品者使用。」原告於八十六年一至四月之四個月期間銷售廢鐵重量達數十
萬公斤，銷售額高達二百餘萬元，復於八十五年四至七月間銷售廢鐵四九二、○○○
元予士翔公司，亦經被告補稅處罰，並經本院以九十年度判字第四○三號判決確定在
案，顯非肩挑負販，沿街叫賣所得以達成，故其銷售廢鐵非屬營業稅法第八條免徵營
業稅範圍及同法第二十九條所規定免辦營業登記對象，況原告於上開期間多次與士翔
公司有交易往來，益徵非屬「非經常買賣商品之個人」範疇，自當依法辦理營業登記
並報繳營業稅。至於士翔公司之進貨在銷貨時雖已依法開立發票報繳營業稅，惟因原
告與士翔公司均為獨立之營業主體，其個別之銷貨行為均應分別開立銷售憑證繳納營
業稅，並無重複課稅，亦與加值型營業稅之立法精神及司法院釋字第三三七號解釋無
違。又查本院八十八年度判字第一八九二號判決意旨係指廢棄物經由社員之收集，再
透過廢合社共同運銷交付再生工廠，由該社開立統一發票，其社員無須辦理營業登記
之情形而言，與本件原告並未加入廢合社為社員不同，其經常性、非為肩挑負販沿街
叫賣買賣廢鐵，自當依法辦理營業登記並報繳營業稅，原告所辯各節均無可採。被告
以原告未依法辦理營業登記，擅自於八十六年一至四月間銷售廢鐵予士翔公司，逃漏
營業稅一三二、二一○元，違章事證明確，是被告依行為時營業稅法第四十三條第一
項第三款之規定，補徵營業稅一三二、二一○元，並以原告經被告所屬前鎮分處發函
通知，均不願接受備詢，以電話再三催促亦藉故施延，未於裁罰處分核定之前以書面
承認違章事實及繳清稅款，乃按所漏稅額科處三倍之罰鍰計三九六、六○○元，均無
不合，訴願、再訴願決定遞予維持，亦無不當，所訴核無足採。應予駁回。
據上論結，本件原告之訴為無理由，爰依行政訴訟法施行法第二條、行政訴訟法第九
十八條第三項前段，判決如主文。
中    華    民    國     九十        年      三      月     二十九      日
                    最 高 行 政 法 院  第 一 庭
                                審 判 長 法  官      黃  綠  星
                                         法  官      高  啟  燦
                                         法  官      蔡  進  田
                                         法  官      黃  璽  君
                                         法  官      廖  宏  明
右  正  本  證  明  與  原  本  無  異
                                         法院書記官  彭  秀  玲
中    華    民    國     九十        年      三      月     二十九      日


司法院資訊處製作；財團法人民間司法改革基金會備份。
